ACORDAO-COMPLETO-2369194

ACÓRDÃO 9540/2019 ATA 34/2019 - SEGUNDA CÂMARA

VISTOS, relatados e discutidos estes autos em que se analisa o ato de concessão de aposentadoria do interessado, Francisco das Chagas Ferreira Gomes (CPF: XXX.969.383-XX) , ex-servidor do Ministério dos Transportes, Portos e Aviação Civil.
ACORDAM os Ministros do Tribunal de Contas da União, reunidos em Sessão da 2ª Câmara, ante as razões expostas pelo Relator, e com fulcro no inciso III do art. 71 da Constituição Federal, nos arts. 1º, inciso V, e 39, inciso II, da Lei 8.443/1992, c/c os arts. 260, §1º, 259, inciso II do Regimento Interno/TCU em:
9.1. considerar legal e registrar o ato de aposentadoria do Sr. Francisco das Chagas Ferreira Gomes (CPF: XXX.969.383-XX) ;
9.2. determinar ao órgão sucessor do Ministério dos Transportes, Portos e Aviação Civil, com base no art. 45 da Lei 8.443/1992, que:
9.2.1. cesse, no prazo de 15 (quinze) dias, com base no art. 262, caput, do RI/TCU, os pagamentos referentes à rubrica judicial (R$ 565,45) relativa à Gratificação de Desempenho de Atividades Rodoviárias (GDAR) , uma vez que a parcela já foi absorvida pelos aumentos trazidos pelos novos planos de carreira;
9.2.2. comunique ao TCU, no prazo de 15 (quinze) dias, as providências adotadas, nos termos dos art. 262, caput, do Regimento Interno do TCU e 8º, caput, da Resolução-TCU 206/2007, as providências adotadas;
9.2.3. informe ao interessado o teor deste Acórdão, encaminhando ao TCU, no prazo de 30 (trinta) dias, comprovante da data de ciência pelo interessado;
9.3. determinar que a Sefip monitore o cumprimento das determinações contidas no item 9.2 supra, representando o TCU em caso de descumprimento.

Ato de aposentadoria.

Segunda Câmara

Ministério dos Transportes, Portos e Aviação Civil (extinto).

3. Interessados/Responsáveis:
3.1. Interessado: Francisco das Chagas Ferreira Gomes (CPF: XXX.969.383-XX).

13.1. Ministros presentes: Augusto Nardes (na Presidência), Aroldo Cedraz e Raimundo Carreiro (Relator).
13.2. Ministro-Substituto convocado: Weder de Oliveira.
13.3. Ministro-Substituto presente: André Luís de Carvalho.

RAIMUNDO CARREIRO

Inicialmente, registro que atuo no presente processo por força do art. 152 do Regimento Interno do TCU.
2.	Adoto como Relatório, a instrução feita no âmbito da Sefip (peça 12) , a qual obteve a concordância do Diretor (peça 13) , bem assim do Representante do Ministério Público junto ao TCU, Procurador Marinus Eduardo De Vries Marsico (peça 14) . 
“INTRODUÇÃO
1.	Trata-se de ato de concessão de aposentadoria de Francisco das Chagas Ferreira Gomes (CPF XXX.969.383-XX) , ex-servidor do Ministério dos Transportes, Portos e Aviação Civil (Extinta) .
2.	O ato foi submetido, para fim de registro, à apreciação do Tribunal de Contas da União (TCU) , de acordo com o art. 71, inciso III, da Constituição Federal. O cadastramento e a disponibilização ao TCU ocorreram por intermédio do Sistema de Apreciação e Registro de Atos de Admissão e Concessões, na forma dos arts. 2º, caput e incisos I a VI, e 4º, caput, da Instrução Normativa - TCU 78/2018.
HISTÓRICO
3.	Inicialmente, esta Unidade Técnica encaminhou oitiva ao ex-servidor, para que apresentasse explicações, caso desejasse, acerca de averbação irregular de tempo de serviço (peça 2) . No mesmo sentido, foi efetuada diligência à Unidade Jurisdicionada.
4.	A resposta do ex-servidor está acostada à peça 3; a da Unidade Jurisdicionada, à peça 5.
5.	Após, verificou-se a necessidade de encaminhar nova oitiva para o interessado, para se pronunciar acerca do recebimento de rubrica judicial (R$ 565,45) relativa à Gratificação de Desempenho de Atividades Rodoviárias (GDAR) , a qual foi extinta pelo art. 28, inciso III, da Lei 8.460/1992, e já poderia ter sido absorvida pelos aumentos posteriores decorrentes de novas estruturas remuneratórias, conforme a jurisprudência do Tribunal (Acórdão 1313/2016-TCU-Primeira Câmara, Acórdão 11245/2015-TCU-Segunda Câmara, entre outros) , conforme peça 7.
6.	O comprovante de recebimento do expediente está acostado à peça 8. No entanto, o ex-servidor não apresentou resposta.
EXAME TÉCNICO
7.	Dos documentos apresentados, consta a averbação de tempo insalubre. No que se refere ao tempo de atividade insalubre, registre-se que, no que se refere à contagem ponderada de tempo prestado em condições insalubres, o entendimento deste Tribunal, firmado no Acórdão 2008/2006-TCU-Plenário, é no sentido de ser possível a contagem de tempo de serviço para concessão de aposentadoria estatutária com o aproveitamento de tempo especial prestado sob condições insalubres, perigosas ou penosas. Assim, o servidor público que exerceu, como celetista, no serviço público, atividades insalubres, penosas ou perigosas, em período anterior à vigência da Lei 8.112/1990, tem direito à contagem especial de tempo de serviço para efeito de aposentadoria. Portanto, a jurisprudência deste Tribunal somente ampara a contagem ponderada de tempo insalubre para fins de aposentadoria daqueles servidores que trabalharam nessas condições antes do advento da Lei 8.112/1990, enquanto estiveram vinculados ao regime celetista.
8.	Ademais, o interessado anexou aos autos decisão judicial concedendo a contagem ponderada (peça 3, p. 3) .
9.	Sendo assim, em relação à contagem do tempo de serviço, não há irregularidades a macular a concessão.
10.	No que tange à parcela judicial, esclareça-se que se trata de Gratificação de Desempenho de Atividades Rodoviárias (GDAR) , a qual foi extinta pelo art. 28, inciso III, da Lei 8.460/1992, e já poderia ter sido absorvida pelos aumentos posteriores decorrentes de novas estruturas remuneratórias, conforme a jurisprudência do Tribunal (Acórdão 1313/2016-TCU-Primeira Câmara, Acórdão 11245/2015-TCU-Segunda Câmara, entre outros) .
11.	Devido ao pagamento irregular, o ato pode ser considerado legal e registrado, mas deve-se determinar à Unidade Jurisdicionada que cesse os pagamentos irregulares.
CONCLUSÃO
12.	Em razão do exposto e tendo em vista as análises realizadas no ato de concessão de aposentadoria de Francisco das Chagas Ferreira Gomes, esta Unidade Técnica considera que o ato em tela deve ser considerado legal e registrado. No entanto, deve haver determinação para que a Unidade Jurisdicionada cesse o pagamento da rubrica irregular.
PROPOSTA DE ENCAMINHAMENTO
13.	Ante o exposto, propõe-se, nos termos dos arts. 71, inciso III, da Constituição Federal, 1º, inciso V, e 39, inciso II, da Lei 8.443/1992 e 260, § 1º do Regimento Interno do Tribunal de Contas da União (TCU) :
	a) considerar legal e registrar o ato constante do presente processo;
	b) determinar ao órgão de origem, com base no art. 45 da Lei 8.443/1992, que:
b.1) cesse os pagamentos referentes à rubrica judicial (R$ 565,45) relativa à Gratificação de Desempenho de Atividades Rodoviárias (GDAR) ;
b.2) faça cessar os pagamentos decorrentes da rubrica impugnada, comunicando ao TCU, no prazo de quinze dias, as providências adotadas, nos termos dos art. 262, caput, do Regimento Interno do TCU e 8º, caput, da Resolução-TCU 206/2007;
b.3) informe ao interessado o teor do acórdão que vier a ser prolatado, encaminhando ao TCU, no prazo de trinta dias, comprovante da data de ciência pelos interessados;
c) dispensar a devolução dos valores indevidamente recebidos até a data do acórdão que vier a ser proferido, com base no Enunciado 106 da Súmula da Jurisprudência do TCU;
d) esclarecer ao interessado que, no caso de não provimento de recurso eventualmente interposto junto ao TCU, deverão ser repostos os valores recebidos após a ciência do acórdão.” 
	É o relatório.

não há

Procurador Marinus Eduardo De Vries Marsico.

APOSENTADORIA. OITIVAS. CONTAGEM DE TEMPO DE ATIVIDADES INSALUBRES EXERCIDAS NO REGIME CELETISTA CONSIDERADA REGULAR. PAGAMENTO IRREGULAR DA RUBRICA DE GRATIFICAÇÃO DE DESEMPENHO DE ATIVIDADES RODOVIÁRIAS/GDAR. PARCELA JÁ ABSORVIDA PELAS NOVAS ESTRUTURAS REMUNERATÓRIAS DA CARREIRA. NA CONCESSÃO INICIAL NÃO CONSTOU O PAGAMENTO DA PARCELA CONSIDERADA IRREGULAR. O ATO ESTÁ EM CONDIÇÕES DE SER CONSIDERADO LEGAL. NECESSIDADE DE DETERMINAR À UNIDADE JURISDICIONADA QUE CESSE OS PAGAMENTOS IRREGULARES. CIÊNCIA AO INTERESSADO. MONITORAMENTO DA SEFIP.

APOSENTADORIA (APOS)

Secretaria de Fiscalização de Pessoal (SEFIP).

Em exame ato de concessão de aposentadoria de Francisco das Chagas Ferreira Gomes, ex-servidor do Ministério dos Transportes, Portos e Aviação Civil (extinto) .
2.	O ato foi submetido à apreciação do Tribunal de Contas da União, em cumprimento ao que dispõe o art. 71, inciso III, da Constituição Federal. O Controle Interno se posicionou pela legalidade do ato (peça 10) . 
3.	A Sefip promoveu a oitiva do ex-servidor, para que apresentasse, se assim desejasse,  explicações sobre os indícios de averbação irregular de tempo de serviço (peça 2) . A Unidade Jurisdicionada também foi diligenciada para que apresentasse justificativas sobre a irregularidade detectada. As respostas do ex-servidor e da Unidade Jurisdicionada encontram-se às peças 3 e 5, respectivamente.
4.	Foi providenciada nova oitiva para que o interessado se pronunciasse sobre o recebimento de rubrica judicial no valor de R$ 565,45, relativa à Gratificação de Desempenho de Atividades Rodoviárias-GDAR, extinta pelo art. 28, inciso III, da Lei 8.460/1992. Esse tipo de irregularidade já exaustivamente discutida no âmbito desta Corte de Contas (Acórdão 1313/2016-TCU-Primeira Câmara, Acórdão 11245/2015-TCU-Segunda Câmara, entre outros) , consiste no fato de que a parcela já foi absorvida pelos aumentos trazidos pelos novos planos de carreira. A despeito da promoção regular da oitiva (peças 7 e 8) , o ex-servidor não apresentou resposta.
5.	Na sequência, a Unidade Técnica constatou, ainda, que houve averbação de tempo de serviço exercido em condições insalubres. Consignou-se que a contagem ponderada foi efetuada de forma regular, pois ela é cabível nos casos em que o servidor tenha trabalhado nessas condições antes do advento da Lei 8.112/1990. 
6.	Além de ter sido acostada aos autos decisão judicial concedendo a contagem ponderada (peça 3, p. 3) , a Sefip registrou que o entendimento do TCU, firmado no Acórdão 2008/2006-TCU-Plenário, é no sentido de ser possível a contagem de tempo de serviço para concessão de aposentadoria estatutária com o aproveitamento de tempo especial prestado sob condições insalubres, perigosas ou penosas. 
7.	Diante das constatações específicas do ato de concessão ora em análise, a Sefip considera que o ato está em condições de ser considerado legal, com a concessão do respectivo registro e a emissão de determinação para que a Unidade Jurisdicionada faça cessar os pagamentos da rubrica considerada irregular.
8.	Considerando que a contagem de tempo de atividade insalubre é regular, pois o servidor público exerceu, como celetista, atividades insalubres, penosas ou perigosas, em período anterior à vigência da Lei 8.112/1990 (ingressou no órgão em 7-6-1973 no regime celetista – peça 9) , tendo, portanto, direito à contagem especial de tempo de serviço para efeito de aposentadoria; considerando que no ato inicial de aposentadoria (peça 10) , registrado no Sisac com vigência a partir de 12-3-2002, não há o pagamento da rubrica de GDAR ora questionada, o que mostra que quando de sua concessão ele mostrava-se regular; considerando que a ficha financeira de 2019 (peça 9) mostra que o ex-servidor recebe rubrica no valor de R$ 565,45, que corresponde à Decisão Judicial N Tran Jug AP, ora considerada irregular pelos motivos registrados no item 4 do presente Voto; considerando que nesses casos em que a concessão inicial mostra-se regular, o ato pode ser considerado legal, com a emissão de determinação para que cessem os pagamentos da parcela considerada irregular; registro minha concordância com a análise da Sefip por entender que o ato pode ser considerado legal, com a concessão do respectivo registro, fazendo-se a determinação sugerida.
9.	Diante das considerações aqui alinhadas, Voto por que este Tribunal adote a proposta de Acórdão que ora submeto à apreciação desta Segunda Câmara.     
TCU, Sala das Sessões Ministro Luciano Brandão Alves de Souza, em 24 de setembro de 2019.
RAIMUNDO CARREIRO 
Relator